ACORDAO-COMPLETO-2413215

ACÓRDÃO 1486/2020 ATA 21/2020 - PLENÁRIO

VISTOS, relatados e discutidos estes autos de embargos de declaração opostos em face do Acórdão 739/2020-TCU-Plenário, proferido em pedido de reexame,
ACORDAM os Ministros do Tribunal de Contas da União, reunidos em sessão do Plenário, ante as razões expostas pelo Relator, em:
9.1. nos termos dos arts. 32, inciso II, e 34 da Lei 8.443/1992, conhecer dos presentes embargos de declaração, para, no mérito, não acolhê-los;
9.2. dar ciência deste acórdão ao recorrente.

Embargos de declaração contra acórdão que deu provimento parcial a pedido de reexame interposto em face de deliberação que considerou procedente representação sobre possíveis irregulares ocorridas em procedimento licitatório, sob o sistema de registro de preços, visando à contratação de serviços comuns de engenharia para adequações de conservação predial nas dependências e/ou imóveis de interesse do banco, localizados nos estados de Minas Gerais, Espírito Santo e Rio de Janeiro.

Banco do Brasil S. A.

3. Interessados/Responsáveis/Recorrentes:
3.1. Recorrente: Banco do Brasil S. A. (00.000.000/0001-91).

13.1. Ministros presentes: José Mucio Monteiro (Presidente), Walton Alencar Rodrigues, Benjamin Zymler (Relator), Augusto Nardes, Aroldo Cedraz, Raimundo Carreiro, Ana Arraes, Bruno Dantas e Vital do Rêgo.
13.2. Ministros-Substitutos presentes: Marcos Bemquerer Costa e André Luís de Carvalho.

BENJAMIN ZYMLER

Ministro Benjamin Zymler.

Trata-se de embargos de declaração opostos pelo Banco do Brasil ao Acórdão 739/2020-TCU-Plenário, mediante o qual foi dado provimento parcial a pedido de reexame interposto contra o Acórdão 1020/2019-TCU-Plenário, proferido em representação.
2.	A representação deu conta de possível irregularidade em licitação eletrônica, realizada pelo Cesup Compras e Contratações - São Paulo (SP) do Banco do Brasil S.A., a qual tinha por objeto o registro de preços para a contratação de serviços comuns de conservação predial em dependências e/ou imóveis de interesse do Banco localizados no Estado de Minas Gerais.
3.	Mediante o acórdão embargado, foi conferida a seguinte redação ao subitem 9.1 do Acórdão 739/2020-TCU-Plenário:
"exigência, para fins de habilitação, de que a licitante comprove possuir inscrição ou visto no Conselho Regional Profissional da Unidade Federativa em que será executado o objeto, identificada na Licitação eletrônica 2019/00060, realizada pelo Cesup Compras e Contratações - São Paulo (SP) , afronta o disposto nos arts. 37, inciso XXI, e 173, § 1º, inciso III, da Constituição Federal c/c o art. 58 da Lei 13.303/2016;"
4.	A motivação desse entendimento pode ser extraída dos seguintes trechos do voto condutor do referido acórdão:
"23.	Argumenta a recorrente que deve ser aplicado o art. 69 da Lei 5.194/1966, o qual assim dispõe: 
"Só poderão ser admitidos nas concorrências públicas para obras ou serviços técnicos e para concursos de projetos, profissionais e pessoas jurídicas que apresentarem prova de quitação de débito ou visto do Conselho Regional da jurisdição onde a obra, o serviço técnico ou projeto deva ser executado." (grifou-se) . 
24.	Acontece que essa norma foi revogada tacitamente pelo Decreto-lei 2300/1986, com fundamento no disposto no § 1º do art. 2º da Lei de Introdução às Normas do Direito Brasileiro a seguir transcrito:
"A lei posterior revoga a anterior quando expressamente o declare, quando seja com ela incompatível ou quando regule inteiramente a matéria de que tratava a lei anterior." (grifou-se) . 
25.	Com efeito, tanto o Decreto-Lei 2.300/1986 quanto a Lei 8.666/1993 criaram ordenamentos jurídicos completos sobre o tema licitações e contratos, o que permite o entendimento de que houve revogação dos normativos anteriores que tratavam da matéria. Assim, como essas normas (Decreto-Lei 2.300/1986 e Lei 8.666/1993) foram taxativas a respeito dos documentos que devem ser exigidos na fase de habilitação, sem a inclusão daquele de que trata o art. 69 da Lei 5.194/1966, há de se entender que esse dispositivo foi revogado tacitamente.
26.	Nesse sentido, menciono o seguinte trecho do voto condutor da Decisão TCU 434/1993:
"Deduz-se, portanto, no caso, a vontade do legislador de liquidar o passado, estabelecendo um novo ordenamento completo e autônomo, ou seja, um reordenamento jurídico que não tolera desvios de leis precedentes. O Decreto-lei nº 2.300/86 criou, à época, um ordenamento jurídico completo em matéria de licitação e contrato, como agora, novamente, o faz a Lei nº 8.666/93."
27.	Esse também é o entendimento do Superior Tribunal de Justiça:
"AO INVALIDAR O PROCESSO LICITATORIO, SOB O FUNDAMENTO DE QUE NÃO SE EXIGIU DOS LICITANTES O CUMPRIMENTO DA EXIGENCIA PREVISTA NO ART. 69, DA LEI 5194/66, O ACORDÃO RECORRIDO APLICOU A ESPECIE NORMA LEGAL JA REVOGADA POR LEGISLAÇÃO SUPERVENIENTE, NORMA ESSA, ALIAS, INCOMPATIVEL COM A REGRA DO ART. 37, XXI, PARTE FINAL, DA CONSTITUIÇÃO DE 1988." (REsp 11.937/1991) (grifou-se) . ...
32.	A Lei 13.303/2016 assim dispõe acerca dos requisitos de habilitação nas licitações promovidas pelas empresas estatais:
"Art. 58. A habilitação será apreciada exclusivamente a partir dos seguintes parâmetros:
I - exigência da apresentação de documentos aptos a comprovar a possibilidade da aquisição de direitos e da contração de obrigações por parte do licitante;
II - qualificação técnica, restrita a parcelas do objeto técnica ou economicamente relevantes, de acordo com parâmetros estabelecidos de forma expressa no instrumento convocatório;
III - capacidade econômica e financeira;
IV - recolhimento de quantia a título de adiantamento, tratando-se de licitações em que se utilize como critério de julgamento a maior oferta de preço." (grifou-se) . 
33.	Esse dispositivo, por sua vez, deve ser interpretado conjuntamente com os seguintes dispositivos constitucionais:
- art. 37, inciso XXI:
"ressalvados os casos especificados na legislação, as obras, serviços, compras e alienações serão contratados mediante processo de licitação pública que assegure igualdade de condições a todos os concorrentes, com cláusulas que estabeleçam obrigações de pagamento, mantidas as condições efetivas da proposta, nos termos da lei, o qual somente permitirá as exigências de qualificação técnica e econômica indispensáveis à garantia do cumprimento das obrigações." (grifou-se) . 
- art. 173, § 1º, inciso III:
"§ 1º A lei estabelecerá o estatuto jurídico da empresa pública, da sociedade de economia mista e de suas subsidiárias que explorem atividade econômica de produção ou comercialização de bens ou de prestação de serviços, dispondo sobre: ...
III - licitação e contratação de obras, serviços, compras e alienações, observados os princípios da administração pública;" (grifou-se) . 
34.	O que se depreende desses normativos é que os requisitos de habilitação em licitações públicas devem se ater ao mínimo indispensável para garantir que os licitantes detenham condições de adequadamente cumprir o objeto da futura contratação. Exigências que ultrapassem essas condições restringem indevidamente a competitividade do certame e podem afetar a busca da proposta mais vantajosa para a administração pública, com a consequente violação do princípio da economicidade.
35.	No bojo da Lei 8.666/1993 (arts. 27 a 31) há uma descrição mais pormenorizada dos documentos que podem ser exigidos na fase de habilitação. Já no bojo da Lei 13.303/2016, o legislador optou por não especificar os documentos exigíveis, permitindo que as empresas fizessem a adaptação necessária de acordo com as peculiaridades de suas atuações no mercado.
36.	Com efeito, o novo regime jurídico das empresas estatais, com respaldo no art. 173 da Constituição Federal, busca assegurar às estatais um regime jurídico semelhante aos das empresas privadas. Assim, com uma maior flexibilidade de atuação, as empresas públicas e as sociedades de economia mista terão melhores condições de atingir seus objetivos estatutários com a eficiência esperada pela sociedade.
37.	Em que pese essa maior liberdade na escolha dos requisitos de habilitação, há algumas exigências que derivam do ordenamento jurídico e são aplicáveis também às contratações no setor privado. Dentre elas, como antes exposto, pode-se destacar a exigência de registro no conselho regional de engenharia nas situações antes mencionadas.
48.	Para a concessão do registro no Crea devem ser atendidos os requisitos estabelecidos no art. 12 da Resolução Confea 1.121/2019:
"Art. 12. A câmara especializada competente somente concederá o registro à pessoa jurídica na plenitude de seus objetivos sociais quando possuir em seu quadro técnico profissionais com atribuições coerentes com os referidos objetivos.
Parágrafo único. O registro será concedido com restrição das atividades não cobertas pelas atribuições dos profissionais integrantes de seu quadro técnico." (grifou-se) . 
39.	Concedido o registro supõe-se que a sociedade empresária está apta a atuar de acordo com os normativos do sistema Confea/Crea e, portanto, sob essa ótica, estaria capacitada a participar de licitações públicas.
40.	Já o visto ou registro subsequente, exigidos para que a sociedade empresária execute atividade na circunscrição de outro Crea, nada acrescentam acerca da capacidade técnica da empresa. Na essência, apenas deverá ser atendido o § 3º do art. 14 da Resolução Confea 1.121/2019:
"§ 3º A pessoa jurídica deve comprovar que possui em seu quadro técnico profissionais com registro ou visto no Crea da circunscrição onde for requerido o visto para executar nessa circunscrição as atividades prescritas em seu objetivo social."
41.	Em outras palavras, o licitante, sob o aspecto de fiscalização profissional, já se mostrou apto para ser contratado pela administração com o seu registro originário no Crea. Assim, o registro suplementar, embora necessário por expressa disposição legal, é dispensável para se aferir a capacidade da empresa e consiste mais em um instrumento de apoio à fiscalização do conselho profissional com jurisdição sobre onde será executado o serviço.
42.	Sob esse aspecto, cabe observar que a imposição de despesa desnecessária a todos que desejem participar da licitação pode afastar potenciais licitantes. Trata-se, assim, de típica exigência a ser exigida somente do vencedor da licitação na fase de contratação, pois não é razoável impor ao licitante uma obrigação que somente se fará necessária caso seja vencedor da licitação. 
43.	Em suma, se não é imprescindível para a avaliação da capacidade técnica da empresa, de acordo com as normas antes expostas, não é cabível a exigência na fase de habilitação. 
44.	Pertinente a respeito é a seguinte manifestação do Tribunal Federal da 3ª Região e mantida pelo Superior Tribunal de Justiça em decisão monocrática (Recurso Especial 1.587.643/2018) :
"se a empresa licitante já se encontra regularmente registrada junto à entidade de classe do local onde está estabelecida, a imposição do visto do CREA do local onde a obra será executada se revela completamente desarrazoada, eis que tal exigência fere os princípios da livre concorrência e da busca do menor preço para a implementação de obras públicas, restringindo a isonomia entre os participantes;" (grifou-se) .
45.	Em seguimento da sua linha argumentativa, o Banco do Brasil entende que a exigência da manifestação suplementar do Crea somente do licitante vencedor acaba por atrasar o procedimento da contratação, o que iria de encontro ao espírito da Lei das Estatais que "foi instituída para desvencilhar as empresas públicas e sociedades de economia mista - sobretudo as que exploram atividade econômica - das amarras e burocracias não condizentes com a prática nos mercados em que atuam."
46.	Como demonstração dos atrasos provocados no certame, a instituição apresentou quadro em que demonstra os atrasos nas contratações quando o licitante não possui previamente a autorização do Crea referente ao local da prestação dos serviços (peça 19, p. 19) . Nessas dezoito situações, verificou-se que o Crea demorou de 11 a 47 dias (25 dias em média) para emitir, depois de solicitado, o visto referente ao local de execução dos serviços.
47.	Em decorrência desses prazos, o Banco do Brasil teceu as seguintes considerações:
"Veja, ainda, o absurdo da questão: prefere-se imputar ao contratante (ora recorrente) o ônus de suportar atrasos na execução de suas obras ou serviços, muitas vezes imprescindíveis para sua atividade no mercado concorrencial, em razão da ineficiência dos Conselhos Regionais na concessão dos vistos autorizativos. Traz-se para o contratante um problema que deveria ser tratado entre o profissional e sua entidade de classe." (grifou-se) . 
48.	Por outro lado, a demora na emissão de vistos, associada a sua exigência na fase de habilitação, faria com que muitas das empresas sem registro/visto do Crea referente ao local da prestação dos serviços sequer pudessem participar da licitação, mesmo que estivessem dispostas a buscar o documento antes do certame. 
49.	Isso porque a Lei 13.303/2016 (art. 39, inciso II, alínea "a") estabelece, para obras e serviços de engenharia com critério de julgamento menor preço ou maior desconto, o prazo mínimo de quinze dias úteis para a apresentação das propostas ou lances. Ou seja, considerando o prazo médio de 25 dias, o visto do Crea não seria emitido a tempo, podendo-se se afirmar que não haveria igualdade de condições para todos os licitantes, em especial aqueles que ainda não atuam no local da jurisdição do Crea onde será realizado o serviço. 
50.	Com efeito, não se discute que o Banco do Brasil deva perseguir o princípio da eficiência, um dos pilares da Lei 13.303/2016. Cabe igualmente reconhecer que a demora para que o Crea competente emita o visto acaba por atrasar a realização de contratações pelo banco. 
51.	Na situação em espécie, entretanto, creio que devam prevalecer os princípios da busca pela proposta mais vantajosa e da isonomia, em decorrência de a matéria ter sido objeto de expressa disposição constitucional (art. 37, inciso XXI, da Constituição Federal) .
52.	Eventuais impactos sobre a atuação eficiente da estatal, por sua vez podem ser bastante mitigados com a adoção de medidas relativamente simples, como, por exemplo, um planejamento prévio de forma a realizar a licitação com a antecedência necessária, considerando os prazos para o licitante vencedor obter os vistos suplementares no Crea." 
5.	Na presente etapa processual, o Banco do Brasil aponta as seguintes contradições, omissões e obscuridades que afetariam o acórdão embargado (peça 53) :
- "a embargante busca esclarecimento é quanto à subsunção da Sociedade de Economia Mista ao art. 37, inciso XXI da CF, este colocado como normativo de conjugação obrigatória para com o art. 173, § 1º, inciso III, ambos da CF e, por conseguinte, sua combinação com o art. 58 da Lei nº 13.303/16"; 
- "a interpretação desses dispositivos não permite inferir que a disposição editalícia em questão afronta o art. 37, XXI da CF, vez que o Banco do Brasil se subordina à disciplina constitucional do art. 173, § 1º, inciso III e não do art. 37, XXI, este é reservado apenas para direcionamento em caso de lacunas na Lei das Estatais ou outro normativo da espécie";
- "ao invocar afronta ao art. 37, XXI, da CF, o acórdão está fazendo incidir as regras específicas para habilitação em consonância com a Lei 8.666/93, a fim de limitar os documentos de habilitação mencionados no art. 58 da Lei 13.303/2016";
- "os arts. 37, XXI e 173, §1, III, são dispositivos de mesma hierarquia, não havendo sobreposição de um ao outro, consequentemente, à disciplina legal do art. 58 da Lei 13.303/2016, que deriva do art. 173/CF, não deve ser aplicado entendimento como se ele estivesse jungido pelo art. 37, XXI da CRFB/88;" 
- "mostra-se contraditório o acórdão embargado reputar às regras de habilitação para as contratações das Estatais que atuam em mercado competitivo, as disposições do art. 37 da CF que dão guarida à Lei nº 8.666/93, repleta de amarras dirigidas à administração direta, negando a autonomia e amplitude conferida pela nova e especifica Lei 13.303/2016, como corolário ao princípio da eficiência, que permite melhor traduz os fins das empresas estatais que atuam em mercado concorrencial".
- "não se pode perder de vista que, no bojo da Lei 13.303/2016, o legislador optou por não especificar os documentos exigíveis, permitindo que as empresas fizessem as adaptações necessárias em conformidade com as peculiaridades de suas atuações no mercado";
- "operou-se a revogação tácita do art. 69 da Lei 5.194/1966 pelos Decretos-Lei 200/1967 e 2.300/1986, bem assim pela Lei 8.666/1993. Todavia, essa revogação não ocorreu em relação ao regime de licitações regido pela Lei das Estatais (Lei 13.303/2016) , lei promulgada recentemente"; 
- "entretanto, é regramento legal que a revogação tácita é operada no caso concreto, quando se verifica a eliminação da vigência de uma norma por se apresentar incompatível com outra norma de mesmo nível hierárquico. A norma mais recente revoga a mais senil, quando verificada a incompatibilidade, porquanto, não há a eliminação da norma do ordenamento jurídico, permanecendo válida no mundo jurídico e vigente para os demais casos";
	É o relatório.

8.1. Sandra de Sousa Padilha Cebola (OAB/RJ 166.289), Antonio Carlos Rosa (4990-B/OAB-MT) e Edinei Silva Teixeira (OAB/SP 185.415), representando Banco do Brasil S.A.; 
8.2. Marcelo Henrique Silva de Siqueira (30.911/OAB-GO), representando Consienge Construção e Engenharia Ltda.

Não atuou.

LICITAÇÃO ELETRÔNICA PARA REGISTRO DE PREÇOS. EXIGÊNCIA DE COMPROVAÇÃO DE INSCRIÇÃO/EXECUÇÃO DE OBRAS/SERVIÇOS JUNTO AO CREA DA UNIDADE DA FEDERAÇÃO ONDE OS SERVIÇOS SERÃO PRESTADOS. RESTRIÇÃO INDEVIDA À COMPETITIVIDADE. PEDIDO DE REEXAME. PROVIMENTO PARCIAL. EMBARGOS DE DECLARAÇÃO. CONHECIMENTO. AUSÊNCIA DE CONTRADIÇÃO, OBSCURIDADE OU OMISSÃO. NÃO ACOLHIMENTO.

REPRESENTAÇÃO (REPR)

Secretaria de Recursos (SERUR); Secretaria de Controle Externo de Aquisições Logísticas (Selog).

Trata-se de embargos de declaração opostos pelo Banco do Brasil ao Acórdão 739/2020-TCU-Plenário, mediante o qual foi dado provimento parcial a pedido de reexame interposto contra o Acórdão 1020/2019-TCU-Plenário, proferido em representação.
2.	A representação deu conta de possível irregularidade em licitação eletrônica, realizada pelo Cesup Compras e Contratações - São Paulo (SP) do Banco do Brasil S.A., a qual tinha por objeto o registro de preços para a contratação de serviços comuns de conservação predial em dependências e/ou imóveis de interesse do Banco localizados no Estado de Minas Gerais.
3.	Mediante o acórdão embargado, foi conferida a seguinte redação ao subitem 9.1. do Acórdão 739/2020-TCU-Plenário:
"a exigência, para fins de habilitação, de que a licitante comprove possuir inscrição ou visto no Conselho Regional Profissional da Unidade Federativa em que será executado o objeto, identificada na Licitação eletrônica 2019/00060, realizada pelo Cesup Compras e Contratações - São Paulo (SP) , afronta o disposto nos arts. 37, inciso XXI, e 173, § 1º, inciso III, da Constituição Federal c/c o art. 58 da Lei 13.303/2016;"  (grifou-se) . 
4.	Por estarem presentes os requisitos de admissibilidade previstos nos arts. 32, inciso II, e 34 da Lei 8.443/1992, cabe conhecer do recurso e adentrar-lhe o mérito. 
II
5.	O recorrente argumenta, em síntese, que (peça 53) :
	- deve ser aplicado o disposto no art. 69 da Lei 5.194/1966 - que regula o exercício das profissões de Engenheiro, Arquiteto e Engenheiro Agrônomo:
"Art. 69 - Só poderão ser admitidos nas concorrências públicas para obras ou serviços técnicos e para concursos de projetos, profissionais e pessoas jurídicas que apresentarem prova de quitação de débito ou visto do Conselho Regional da jurisdição onde a obra, o serviço técnico ou projeto deva ser executado."
- "operou-se a revogação tácita do art. 69 da Lei 5.194/1966 pelos Decretos-Lei 200/1967 e 2.300/1986, bem assim pela Lei 8.666/1993. Todavia, essa revogação não ocorreu em relação ao regime de licitações regido pela Lei das Estatais (Lei 13.303/2016) , lei promulgada recentemente"; 
- "é regramento legal que a revogação tácita é operada no caso concreto, quando se verifica a eliminação da vigência de uma norma por se apresentar incompatível com outra norma de mesmo nível hierárquico. A norma mais recente revoga a mais senil, quando verificada a incompatibilidade, porquanto, não há a eliminação da norma do ordenamento jurídico, permanecendo válida no mundo jurídico e vigente para os demais casos".
- "o Banco do Brasil se subordina à disciplina constitucional do art. 173, § 1º, inciso III e não do art. 37, XXI, este é reservado apenas para direcionamento em caso de lacunas na Lei das Estatais ou outro normativo da espécie";
- "os arts. 37, XXI e 173, §1, III, são dispositivos de mesma hierarquia, não havendo sobreposição de um ao outro, consequentemente, à disciplina legal do art. 58 da Lei 13.303/2016, que deriva do art. 173/CF, não deve ser aplicado entendimento como se ele estivesse jungido pelo art. 37, XXI da CRFB/88;" 
- "ao invocar afronta ao art. 37, XXI, da CF, o acórdão está fazendo incidir as regras específicas para habilitação em consonância com a Lei 8.666/93, a fim de limitar os documentos de habilitação mencionados no art. 58 da Lei 13.303/2016"; 
- "não se pode perder de vista que, no bojo da Lei 13.303/2016, o legislador optou por não especificar os documentos exigíveis, permitindo que as empresas fizessem as adaptações necessárias em conformidade com as peculiaridades de suas atuações no mercado";
III
6.	Passo a tratar dessas alegações.
7.	O cerne da questão consiste em definir em que momento das licitações públicas para obras e serviços de engenharia cabe a exigência, prevista nos arts. 58 e 59 da Lei 5.194/1966, de comprovação por parte do licitante da inscrição ou visto no conselho regional profissional da unidade federativa em que será executado o objeto a ser contratado.
8.	A embargante argumenta que, segundo o art. 69 da Lei 5.194/1966, essa exigência deve ser feita na fase de habilitação. Para tanto, foi elaborado o raciocínio de que "operou-se a revogação tácita do art. 69 da Lei 5.194/1966 pelos Decretos-Lei 200/1967 e 2.300/1986, bem assim pela Lei 8.666/1993. Todavia, essa revogação não ocorreu em relação ao regime de licitações regido pela Lei das Estatais (Lei 13.303/2016) , lei promulgada recentemente"  (grifou-se) . 
9.	Acontece que essa linha de raciocínio não encontra amparo em nosso ordenamento jurídico. Não existe a figura da revogação somente em relação a determinada norma, como se fosse uma revogação com efeitos parciais. Isso porque, havendo a revogação da norma, de forma tácita ou expressa, ela é completamente excluída do ordenamento jurídico. A superveniência de outra norma somente restauraria a norma revogada se dispusesse expressamente a respeito, o que não acontece no presente caso (§ 3º do art. 2º da Lei de Introdução às Normas do Direito Brasileiro) .
10.	A respeito, observo que constaram as seguintes ponderações no voto condutor do acórdão embargado:
24.	"... essa norma foi revogada tacitamente pelo Decreto-lei 2300/1986, com fundamento no disposto no § 1º do art. 2º da Lei de Introdução às Normas do Direito Brasileiro a seguir transcrito:
	"A lei posterior revoga a anterior quando expressamente o declare, quando seja com ela incompatível ou quando regule inteiramente a matéria de que tratava a lei anterior." (grifou-se) . 
25.	Com efeito, tanto o Decreto-Lei 2.300/1986 quanto a Lei 8.666/1993 criaram ordenamentos jurídicos completos sobre o tema licitações e contratos, o que permite o entendimento de que houve revogação dos normativos anteriores que tratavam da matéria. Assim, como essas normas (Decreto-Lei 2.300/1986 e Lei 8.666/1993) foram taxativas a respeito dos documentos que devem ser exigidos na fase de habilitação, sem a inclusão daquele de que trata o art. 69 da Lei 5.194/1966, há de se entender que esse dispositivo foi revogado tacitamente
26.	Nesse sentido, menciono o seguinte trecho do voto condutor da Decisão TCU 434/1993:
"Deduz-se, portanto, no caso, a vontade do legislador de liquidar o passado, estabelecendo um novo ordenamento completo e autônomo, ou seja, um reordenamento jurídico que não tolera desvios de leis precedentes. O Decreto-lei nº 2.300/86 criou, à época, um ordenamento jurídico completo em matéria de licitação e contrato, como agora, novamente, o faz a Lei nº 8.666/93."
27.	Esse também é o entendimento do Superior Tribunal de Justiça:
"AO INVALIDAR O PROCESSO LICITATORIO, SOB O FUNDAMENTO DE QUE NÃO SE EXIGIU DOS LICITANTES O CUMPRIMENTO DA EXIGENCIA PREVISTA NO ART. 69, DA LEI 5194/66, O ACORDÃO RECORRIDO APLICOU A ESPECIE NORMA LEGAL JA REVOGADA POR LEGISLAÇÃO SUPERVENIENTE, NORMA ESSA, ALIAS, INCOMPATIVEL COM A REGRA DO ART. 37, XXI, PARTE FINAL, DA CONSTITUIÇÃO DE 1988." (REsp 11.937/1991) (grifou-se) .
...
31.	Superada a aplicabilidade do art. 69 da Lei 5.194/1966, cabe analisar os demais normativos que regem a matéria."
IV
11.	Em uma segunda linha argumentativa, o Banco do Brasil expõe que o art. 37, inciso XXI, da Constituição Federal não se aplica às sociedades de economia mista exploradoras de atividade econômica. Assim, a estatal somente se subordinaria ao art. 173, § 1º, inciso III da Constituição Federal.
12.	Nessa seara, à disciplina legal do art. 58 da Lei 13.303/2016 - que versa sobre os requisitos de habilitação das licitações promovidas pelas empresas públicas e sociedades de economia mista -, não deveria ser aplicado entendimento como se ele estivesse jungido pelo art. 37, XXI da Constituição Federal.
13.	A respeito, observo que o caput do art. 37 da Constituição Federal estabelece disposições aplicáveis à administração pública direta e indireta, incluindo, portanto, nessa última hipótese, a sociedade embargante.
14.	O inciso XXI desse artigo, por sua vez, estabelece, princípios básicos referentes a licitações públicas, como: igualdade de condições aos licitantes (isonomia) e restrição das exigências de qualificação técnica e econômica ao mínimo necessário (ampliação da competitividade e busca da proposta mais vantajosa) .
15.	Já o art. 173, § 1º, inciso III, da Constituição Federal estabelece que:
"§ 1º A lei estabelecerá o estatuto jurídico da empresa pública, da sociedade de economia mista e de suas subsidiárias que explorem atividade econômica de produção ou comercialização de bens ou de prestação de serviços, dispondo sobre: ...
III - licitação e contratação de obras, serviços, compras e alienações, observados os princípios da administração pública;"
16.	Desta feita, com o entendimento de que mesmo as licitações promovidas pelas estatais exploradoras de atividade econômica estão sujeitas aos princípios que regem a administração pública, assim foi exposto no voto condutor do acórdão embargado:
	"34.	O que se depreende desses normativos é que os requisitos de habilitação em licitações públicas devem se ater ao mínimo indispensável para garantir que os licitantes detenham condições de adequadamente cumprir o objeto da futura contratação. Exigências que ultrapassem essas condições restringem indevidamente a competitividade do certame e podem afetar a busca da proposta mais vantajosa para a administração pública, com a consequente violação do princípio da economicidade. ...
36.	Com efeito, o novo regime jurídico das empresas estatais, com respaldo no art. 173 da Constituição Federal, busca assegurar às estatais um regime jurídico semelhante aos das empresas privadas. Assim, com uma maior flexibilidade de atuação, as empresas públicas e as sociedades de economia mista terão melhores condições de atingir seus objetivos estatutários com a eficiência esperada pela sociedade.
37.	Em que pese essa maior liberdade na escolha dos requisitos de habilitação, há algumas exigências que derivam do ordenamento jurídico e são aplicáveis também às contratações no setor privado. Dentre elas, como antes exposto, pode-se destacar a exigência de registro no conselho regional de engenharia nas situações antes mencionadas. ...
42.	Sob esse aspecto, cabe observar que a imposição de despesa desnecessária a todos que desejem participar da licitação pode afastar potenciais licitantes. Trata-se, assim, de típica exigência a ser exigida somente do vencedor da licitação na fase de contratação, pois não é razoável impor ao licitante uma obrigação que somente se fará necessária caso seja vencedor da licitação. ...
43.	Em suma, se não é imprescindível para a avaliação da capacidade técnica da empresa, de acordo com as normas antes expostas, não é cabível a exigência na fase de habilitação. ...
50.	Com efeito, não se discute que o Banco do Brasil deva perseguir o princípio da eficiência, um dos pilares da Lei 13.303/2016. Cabe igualmente reconhecer que a demora para que o Crea competente emita o visto acaba por atrasar a realização de contratações pelo banco. 
51.	Na situação em espécie, entretanto, creio que devam prevalecer os princípios da busca pela proposta mais vantajosa e da isonomia, em decorrência de a matéria ter sido objeto de expressa disposição constitucional (art. 37, inciso XXI, da Constituição Federal) "  (grifou-se) . 
V
17.	Em sendo assim, por não terem sido confirmadas as omissões, obscuridades e contradições apontadas, cabe rejeitar os presentes embargos de declaração.
Diante do exposto, voto por que o Tribunal adote o acórdão que ora submeto à deliberação deste Colegiado.
TCU, Sala das Sessões Ministro Luciano Brandão Alves de Souza, em 10 de junho de 2020.
BENJAMIN ZYMLER 
Relator